【裁判字號】    91,訴,224
【裁判日期】    920102
【裁判案由】    收回被徵收土地
【裁判全文】
臺中高等行政法院裁定                              九十一年度訴字第二二四號
    原      告  甲○○○○○
    代  表  人  乙○○
    訴訟代理人  己○○
    被      告  臺中縣政府
    代  表  人  丙○○
    訴訟代理人  戊○○
    被      告  內政部
    代  表  人  丁○○
    訴訟代理人  庚○○
                辛○○
右當事人間因收回被徵收土地事件，原告不服內政部中華民國九十一年五月六日台內
訴字第○九一○○○三八一○號訴願決定，提起行政訴訟，本院裁定如左：
    主  文
原告之訴駁回。
訴訟費用由原告負擔。
    理  由
一、本件原告起訴意旨略以：緣原告為開闢台中港特定區沙鹿鎮都市計畫第一期公共
    設施保留地立體交叉用地五七（Ａ）（Ｂ）計畫道路工程，需用楊自華等人所有
    座落沙鹿鎮○○○段○路厝小段一二一○之一地號等八筆及北勢坑小段四○之六
    地號等十筆共計十八筆土地，前經台灣省政府七十九年四月十一日七九府地二字
    第三四三六○號函及同日同字號第三四三七○號函核准徵收在案，並經被告台中
    縣政府以七十九年四月十九日府地權字第六五五七三號公告徵收，已依法發放補
    償費完成徵收法定程序。另原告所陳報土地徵收計畫書報奉台灣省政府核定其使
    用進度，至九十七年十二月完工。原告在公共設施用地取得後未開闢前乃依台灣
    省都市計畫公共設施用地取得後未興闢前臨時管理要點第三點第一項第一款及第
    四點規劃為臨時停車場。惟於八十七年台灣省政府修正上開管理要點之第四點並
    刪除臨時停車場等字句，原土地所有權人即請求照價買回土地，被告台中縣政府
    則以八十九年十二月二十九日（八九）府地權字第三六三八○二號函准予收回，
    原告不服提起訴願，遭行政院裁示移轉由內政部為訴願管轄機關，嗣經內政部九
    十一年五月六日台內訴字第○九一○○○三八一○號訴願決定不受理，原告不服
    ，乃提起行政訴訟，先位聲明請求撤銷內政部九十一年五月六日台內訴字第○九
    一○○○三八一○號訴願決定，並發回原決定機關依訴願法之規定移送於有訴願
    管轄機關即行政院重為訴願決定；備位聲明則為請求撤銷被告台中縣政府八十九
    年十二月二十九日（八九）府地權字第三六三八○二號函之行政處分書。
二、按「原告之訴，不備其他要件者，行政法院應以裁定駁回之。」，行政訴訟法第
    一百零七條第一項第十款定有明文。
三、經查，本件原告先位聲明部分，係請求撤銷內政部九十一年五月六日台內訴字第
    ○九一○○○三八一○號訴願決定，並發回原決定機關依訴願法之規定移送於有
    訴願管轄機關即行政院重為訴願決定，原告係對不服被告台中縣政府八十九年十
    二月二十九日（八九）府地權字第三六三八○二號函，而對行政法院提起訴願，
    經該院以此訴願事件應由內政部管轄，而以九十一年三月七日院台訴字第○九一
    ○○八二二四八號函將訴願案移請內政部辦理，並經被告內政部作成九十一年五
    月六日台內訴字第○九一○○○三八一○號訴願決定在案，均有行政院該函及訴
    願決定書在卷可佐。次按經訴願程序之行政訴訟，應以駁回訴願時之原處分機關
    為被告，為行政訴訟法第二十四條第一款所規定，上開原告提起之訴願案雖經訴
    願機關為不受理之決定，但觀之訴願法並無因訴願人不服訴願機關之不受理決定
    ，而得列訴願機關為被告，對之提起行政訴訟之規定，是上述行政訴訟法第二十
    四條第一款之規定，於此情形應仍同此解釋，即訴願人訴願機關提起訴願請求撤
    銷原處分，不服訴願機關之不受理訴願決定，仍應對原處分機關提起行政訴訟，
    又本院對原告闡明該訴願決定之原處分機關為何，原告稱係台中縣政府，是原告
    不服被告內政部之該不受理訴願決定，應對原處分機關台中縣政府提起行政訴訟
    ，方為適法，乃原告逕對訴願機關即內政部提起行政訴訟，難謂合法，此部分訴
    訟應予駁回。
四、至原告備位聲明則為請求撤銷被告台中縣政府八十九年十二月二十九日（八九）
    府地權字第三六三八○二號函之行政處分書部分。按行政訴訟法第四條第一項規
    定：「人民因中央或地方機關之違法行政處分，認為損害其權利或法律上之利益
    ，經依訴願法提起訴願而不服其決定者，得向高等行政法院提起撤銷訴訟。」，
    而此所謂行政處分，依訴願法第三條第一項規定係指中央或地方機關就公法上具
    體事件所為之決定或其他公權力措施而對外直接發生法律效果之單方行政行為而
    言。再按「私有土地經徵收後，有左列情形之一者，原土地所有權人得於徵收補
    償發給完竣屆滿一年之次日起五年內，向該管直轄巿或縣（巿）地政機關聲請照
    徵收價額收回其土地．．．直轄巿或縣（巿）地政機關接受聲請後，經查明合於
    前項規定時，應層報原核准徵收機關核准後，通知原土地所有權人於六個月內繳
    清原受領之徵收價額，逾期視為放棄收回權。」，為土地法第二百十九條第一、
    二項所明定（依現行土地徵收條例第六十一條規定，本條例施行前公告徵收之土
    地，其申請收回，仍依施行前之規定辦理。是本件有關收回被徵收土地之法令依
    據，自應適用土地法之規定）。是私有土地之所有權人，其所有土地經徵收後，
    如有該條第一項所規定之情形者，自得於徵收補償發給完竣屆滿一年之次日起五
    年內，向該管直轄巿或縣（巿）地政機關聲請照徵收價額收回其土地，而直轄巿
    或縣（巿）地政機關接受聲請後，經查明合於該項規定時，應層報原核准徵收機
    關核准後，通知原土地所有權人於六個月內繳清原受領之徵收價額。依此，原土
    地所有權人行使買回權，固應向因該管直轄巿或縣（巿）地政機關提出聲請，然
    直轄巿或縣（巿）地政機關接受聲請後，仍應層報原核准徵收機關核准，而是否
    核准買回，則屬原核准徵收機關之職權。且經原核准機關核准後，即生准予買回
    之法律效果，是依上開土地法第二百十九條第二項規定及訴願法第三條第一項關
    於行政處分之定義之規定，核准原土地所有權人買回經徵收土地之行政處分，應
    係原核准徵收機關之核准買回處分，而該管直轄巿或縣（巿）地政機關將原核准
    徵收機關核准買回之處分通知原土地所有權人繳納原受領之徵收價額，則屬核准
    買回後之執序（最高行政法院九十一年度十月份庭長法官聯席會議決議意旨亦同
    此見解）。再者，土地徵收程序中，該管直轄巿或縣（巿）地政機關於接到中央
    地政機關通知核准徵收土地案時，依土地法第二百二十七條第一項之規定，固應
    即公告，並通知土地所有權人及土地他項權利人，惟此項由該管直轄巿或縣（巿
    ）地政機關公告並通知之行為，應認係權責機關核准徵收後之執行程序，而以中
    央主管機關內政部為核准徵收機關，並以其核准徵收之行政處分為徵收處分，則
    為目前實務上所採之見解。又論理上，土地法所規定之核准徵收機關與原土地所
    有權人買回權之核准機關，均為中央主管地政機關；而中央主管機關核准徵收，
    既係以行政處分為之，且「徵收」及「買回權」之核准，中央主管機關應以相同
    方式為之，自應認原土地所有權人買回權之行使，其准駁應由中央地政機關以行
    政處分為之。
五、經查，本件原告起訴請求撤銷之原處分為被告台中縣政府八十九年十二月二十九
    日府地權字第三六三八○二號函，而該函係由被告台中縣政府函知本件徵收土地
    之原所有權人，其意旨略以：「．．．本案既經內政部函示：『准予收回』。台
    端原領取之徵收補償費計．．．。請文到六個月內繳回台灣土地銀行大甲分行．
    ．．」，依其函文之內容，亦已明白揭示，被告台中縣政府僅係依內政部已作核
    准收回之處分，而據土地法第二百十九條之規定，通知徵收土地之原所有權人繳
    交原受領之徵收價額。是系爭土地徵收事件，准原土地所有權人收回徵收土地之
    行政處分，依土地法第二百十九條第二項規定，係指內政部核准收回徵收土地之
    處分，而本件被告台中縣政付上開通知原土地所有權人之函文，依其內容，又僅
    係執行內政部前揭准予收回土地處分之通知，自非行政處分。是原告請求撤銷該
    函，因該函非屬行政處分，揆諸首揭說明，原告此部分備位聲明訴訟，於法亦有
    未合，併予駁回。
六、至原告以其另訴請被告等二人核發系爭土地收回之行政處分書，現由本院以九十
    一年度訴更一字第四號審理中，請求本院依行政訴訟法第一百七十七條第二項聲
    請停止本件訴訟程序乙節，經本院調閱該事件卷宗，原告於此事件係請求判「令
    被告就原告八十九年九月十五日沙鎮公字第一五○三八號函義予以釋復」，嗣追
    加為「原告系爭土地徵收事件，由內政部核定准原地主依土地法第二百十九條收
    回，並由台中縣政府執行土地發還作業並完成土地登錄完畢，請求內政部或台中
    縣政府依行政程序法第九十五條第二項上開土地收回事件之處分書，而此處分書
    應依行政程序法第一百零二條及九十六條第一項各款之規定，給予原告陳述意見
    機會及記載明確」，按依原告此件訴訟各節，並無牽涉本件訴訟之裁判，且原告
    本件訴訟又不合法，自無停止本件訴訟之必要，併予敘明。
據上論結，本件原告之訴為不合法，依行政訴訟法第一百零七條第一項第十款、第一
百零四條，民事訴訟法第九十五條、第七十八條，裁定如主文。
中    華    民    國    九十二      年      一      月         二       日
                 臺 中 高 等 行 政 法 院   第 四 庭
                                審 判 長 法  官  沈  應  南
                                         法  官  黃  淑  玲
                                         法  官  許  武  峰
右正本證明與原本無異。
如不服本判決，應於判決送達後二十日內向本院提出上訴書狀，其未表明上訴理由者
，應於提起上訴後二十日內向本院提出上訴理由書（須依對造人數附具繕本）；如於
本判決宣示或公告後送達前提起上訴者，應於判決送達後二十日內補提上訴理由書（
須附繕本）。未表明上訴理由者，逕以裁定駁回。
提起上訴應預繳送達用雙掛號郵票拾份（每份三十四元)。
中    華    民    國    九十二      年      一      月         二       日
                                     法院書記官  詹  靜  宜


司法院資訊處製作；財團法人民間司法改革基金會備份。
